【裁判字號】    98,訴,1374
【裁判日期】    990205
【裁判案由】    債務人異議之訴
【裁判全文】
臺灣士林地方法院民事判決              98年度訴字第1374號
原      告  乙○○
訴訟代理人  許朝財律師
複代理人    林永祥律師
被      告  第一商業銀行股份有限公司
法定代理人  甲○○
訴訟代理人  丙○○
上列當事人間債務人異議之訴事件，本院於民國99年1 月22日言
詞辯論終結，判決如下：
    主  文
原告之訴駁回。
訴訟費用由原告負擔。
    事實及理由
壹、程序部分：
一、按訴狀送達後，原告不得將原訴變更或追加他訴。但被告同
    意或因情事變更而以他項聲明代最初之聲明者，不在此限。
    被告於訴之變更或追加無異議，而為本案之言詞辯論者，視
    為同意變更或追加。民事訴訟法第255 條第1 項第1 款、第
    4 款、第2 項定有明文。
二、本件原告起訴原聲明：本院98年度司執字第39192 號清償借
    款借制執行事件，就被告對於原告所為強制執行程序應予撤
    銷。嗣前開強制執行程序業經本院執行處核發扣押及收取命
    令，被告已於民國98年11月5 日收取原告之銀行存款新臺幣
    （以下同）230 萬8,172 元而告終結，原告乃變更其聲明為
    ：被告應返還原告230 萬8,172 元及自民事準備(二)狀送達被
    告之翌日起至清償日止，按週年利率百分之5 計算之利息。
    ，核屬因情事變更而以他項聲明代最初之聲明，且被告就此
    未為異議，而為本案之言詞辯論，依照前開法律規定，視為
    同意原告之變更。是原告為前開訴之變更，尚非法所不許，
    先予敘明。
貳、實體部分：
一、原告主張：被告於98年9 月22日日執臺灣新竹地方法院79年
    度執字第3329號債權憑證，向本院聲請強制執行，請求被告
    清償借款債務，前開債權憑證之原始執行名義為臺灣新竹地
    方法院74年度訴字第449 號判決，然原告不知系爭判決存在
    ，該判決是否確定尚有疑義。又原告自70餘年起，均持續有
    工作收入，存款從數10萬累積至上百萬元，足以清償本金，
    然被告歷20餘年，從未對原告執行，至98年始對原告為強制
    執行，企圖以此取得更多利息，其行使權利以損害原告為目
    的，乃權利之濫用，被告自79年起至本件強制執行程序止，
    已收取400 餘萬元，遠高於原告之數倍，亦有違誠信原則。
    而被告於79年執行時，受償39萬3,253 元，經抵充利息後，
    尚餘260,126 元，應先抵充原本，故79年執行後，原本僅餘
    120 萬4,274 元及違約金。而被告於95年間執行受償106 萬
    8,500 元，當時79年至83年9 月6 日以前之利息約48萬1,70
    8 元，因被告於88年9 月6 日始聲請更換債權憑證而罹於5
    年之時效消滅，其可請求83年9 月6 日至95年間之利息約14
    4 萬5,124 元，被告受償之106 萬8,500 元全數抵充利息後
    ，尚餘本金120 萬4,274 元、37萬6,624 元及自95年起算之
    利息、違約金未清償。另被告於95年至98年受償57萬4,579
    元，經抵充前開37萬6,624 元及自95年起算至98年之利息36
    萬1,281 元後，尚不足16萬3,326 元。故被告於98年聲請強
    制執行時，本金僅餘約120 萬4,274 元，利息剩餘16萬3,32
    6 元，違約金至多僅約55萬9,135 元，被告至多僅能少收取
    192 萬6,735 元，然被告竟向原告收取230 萬8,172 元，顯
    然溢領38萬1,437 元，為此爰不當得利之規定，請求被告返
    還，並聲明：被告應返還原告230 萬8,172 元及自民事準備
    (二)狀送達被告之翌日起至清償日止，按週年利率百分之5 計
    算之利息。
二、被告則以：被告與訴外人開源金屬實業股份有限公司（下稱
    開源公司）應連帶給付被告欠款，業經臺灣新竹地方法院以
    74年度訴字第449 號判決確定，原告就該判決確定之訴訟標
    的已不得再為爭執。被告於98年8 月20日向國稅局查調原告
    97年度綜合所得資料，得知原告於華南銀行大稻埕分行有利
    息所得，依執行名義聲請執行原告存款，並無違反誠信原則
    。又依原告79年1 月19日簽立之約定書第5 條，原告清償債
    務依費用、違約金、利息、本金之順序抵充，故被告於臺灣
    新竹地方法院95年度執字第14026 號強制執行受償32萬5,33
    7 元，於臺灣臺北地方法院95年度執助字第6032號執行受償
    57萬4,579 元，於臺灣桃園地方法院95年度執助字第106 萬
    8, 500元，計抵充自75年5 月23日至92年7 月31日止之違約
    金、利息，本金全未受償。被告本件聲請對原告強制執行，
    請求本金及自92年8 月1 日起之利息、違約金並未溢領，故
    請求駁回原告之訴。
三、本院之判斷：
  (一)本件原告主張被告於98年9 月22日日執臺灣新竹地方法院79
    年度執字第3329號債權憑證，向本院聲請強制執行，請求被
    告清償借款債務，而前開債權憑證之原始執行名義為臺灣新
    竹地方法院74年度訴字第449 號判決，經本院執行處以98年
    度司執字第39192 號受理強制執行，扣押原告存款並核發收
    取命令後，被告已於98年11月5 日自華南銀行大稻埕分行收
    取原告之存款230 萬8,172 元等情，此為兩造所不爭執，並
    據本院調取98年司執字第3719 2號卷核閱屬實，堪予認定。
  (二)原告不得以臺灣新竹地方法院74年度訴字第449 號判決尚未
    確定為由，主張被告收取230 萬8,172 元為不當得利：
    (1)按強制執行，包括以確定終局判決為執行名義聲請執行者
      ，於債務人無財產可供強制執行，或雖有財產經強制執行
      後所得之數額仍不足清償債務時，執行法院應命債權人於
      1 個月內查報債務人財產。債權人到期不為報告或查報無
      財產者，應發給憑證，交債權人收執，載明俟發見有財產
      時，再予強制執行。債權人聲請執行，而陳明債務人現無
      財產可供執行者，執行法院得逕行發給憑證。強制執行法
      第27條定有明文。據此，執行法院如發給債權人債權憑證
      ，皆將原確定判決及確定證明書附於執行卷宗，或以調卷
      審查判決是否確定，故於債權憑證載明其原始債權憑證名
      稱為判決，此時如債權人提出執行法院發給之債權憑證，
      即應推定執行法院已經審查原始執行名義之判決為確定終
      局判決。債務人如為相反之主張，即應舉反證加以推翻。
      否則94年9 月8 日前之法院民事訴訟卷宗，依司法院暨所
      屬法院文卷保存期限實施要點第2 規定（94年9 月8 日廢
      止），倘非關人事或不動產之訴訟事件僅保存10年，債務
      人即難免藉此，於保存期限屆至卷宗銷毀後，爭執判決尚
      未確定，遇此債權人除留存之債權憑證外，實無從舉證證
      明判決已經確定，自不能逸此，責令其負舉證責任。
    (2)本件被告持臺灣新竹地方法院79年11月8 日79新院仰執丙
      三3329字第31888 號債權憑證為執行名義對原告聲請強制
      執行，觀諸該債權憑證，已載明原始執行名義為「本院74
      年度訴字第449 號判決正本乙件」，依照前開說明，應推
      定74年度訴字第449 號判決為確定之終局判決。且本院曾
      向臺灣新竹調取79年度執字第3329號卷宗，獲覆知該卷宗
      業於87年10月30日奉准銷毀，有臺灣新竹地方法院函1 件
      在卷可查（見本院卷第22頁），原告請求調取臺灣新竹地
      方法院74年度訴字第449 號民事卷宗，更已逾保存年限。
      此外，原告復未能舉反證推翻前開判決已經確定之事實，
      其空言辯稱其未曾收受前開判決，並質疑該判決是否確定
      ？要非可採。
  (三)被告執前開執行名義對原告聲請強制執行，未違反誠信原則
    ，亦非權利濫用：
    (1)按權利之行使，不得違反公共利益，或以損害他人為主要
      目的。行使權利，履行義務，應依誠實及信用方法。民法
      第148 條固有明文。惟當事人行使權利，雖足使他人喪失
      利益，而茍非以損害他人為主要目的，即不在該條所定範
      圍之內（最高法院45年台上字第105 號判決參照）。
    (2)本件原告主張其自70餘年起，持續有工作收入，存款從數
      10萬累積至上百萬元，足以清償本金，固據其提出存摺影
      本為證，可認為真。而原告主張被告歷20餘年，未對原告
      前開財產強制執行，至98年始陳報原告財產而對原告為強
      制執行，亦可由債權憑證之記載獲得證實，堪信為真。
    (3)惟原告主張被告企圖藉經年不對其執行，取得更多利息一
      節，為被告所否認，辯稱：其於97年間，始查悉原告財產
      等語。本院認被告經年未對原告執行，其情容有多端，並
      無法排除確實不知原告有財產可供執行之可能，實無從僅
      以被告長年不對原告執行，遽為被告有原告所指之企圖之
      推論。原告就此未能舉證證實，其據以主張被告違反誠信
      原則及權利濫用，要無所據。
    (4)況原告對被告負債，應本於誠實信用原則積極理債，反不
      得以不知負債為由，加以卸責，原告未主動清償債務，被
      告又無拒絕原告清償之情，難認被告所為於誠實信用原則
      有何違背。且被告依據兩造間債權債務關係，隨時間經過
      而收取利息，一得一失之間，原告所失，即為被告所得，
      被告行使權利，顯非僅以損害原告為目的，依照前開判例
      說明，其行使權利，非屬權利濫用無疑。
    (5)據上所述，原告以被告行使權利違反誠信原則併為權利濫
      定，並非可採。其據以主張原告收取230 萬8,172 元為不
      當得利，並無所據。
  (四)被告收取原告對華南商業銀行大稻埕分行之230 萬8,172 元
    借款債權，無溢領情事：
    (1)查被告於98年9 月2 日具狀向本院執行處聲請強制執行，
      於聲請理由欄第2 項係表明於79年起執行共受償39萬3,25
      3 元，與原告主張被告稱於79年受償前開數額有間。而依
      被告提出債權憑證記載，執行法院於80年4 月10日記載被
      告受償6 萬7,916 元，於96年7 月26日記載被受償32萬4,
      258 元、274 元及805 元，合計即為被告所稱之39萬3,25
      3 元。原告主張被告於79年受償39萬3,253 元，應係誤會
      。而依被告聲請執行時提出之債權憑證記載及被告之陳報
      內容，本件連帶債務人已先於80年4 月10日償還6 萬7,91
      6 元，另於96年7 月26日償還32萬5,337 元，再於96年8
      月6 日償還106 萬8,500 元，另又自96年2 月至98年8 月
      清償之57萬4, 579元，先予敘明。
    (2)被告於臺灣新竹地方法院79年11月8 日聲請核發債權憑證
      後，雖至88年9 月6 日始再聲請強制執行，此見債權憑證
      記載甚明。原告雖據此主張79年至83年9 月6 日以前之利
      息約48萬1,708 元，已罹於5 年之短期時效云云。惟被告
      於98年9 月2 日前歷次聲請強制執行，於80年4 月10日償
      還6 萬7,916 元，於96年7 月26日償還32萬5,337 元，再
      於96年8 月6 日償還106 萬8,500 元，另自96年2 月至98
      年8 月清償之57萬4,579 元，業已清償抵充原告所主張時
      效消滅之79年至83年9 月6 日期間利息，此部分債務業因
      連帶債務人清償歸於消滅，原告要無再主張時效抗辯之餘
      地。
    (3)依原告簽立之約定書第5 條，兩造就抵充順序另有約定，
      原告援引最高法院80年度台上字第309 號判決意旨，卻就
      該判決「除當事人另有特別約定外」之意旨略而不理，進
      而主張連帶債務人所為前開清償，應先抵充利息，實非可
      採。
    (4)又縱認連帶債務人前開清償，應先抵充利息。然查被告對
      原告及其他連帶債務人之本金債權為133 萬1,273 元，利
      息則自77年10月5 日起至清償日止按年息10% 計算，每年
      利息為13萬3,127.3 元（0000000x10%=133127.3）。而連
      帶債務人曾於80年4 月10日償還6 萬7,916 元，經扣除用
      以優先抵充執行費用之3,350 元及4,370 元後（執行行詳
      見債權憑證之記載），所餘6 萬0,219 元（00000-0000-0
      000=60219 ），尚不足抵充77年10月5 日起至78年10月4
      日止1 年期間所生之利息13萬3,127.3 元。是連帶債務人
      前開清償，顯無法完全清償當時已累計達2 年有餘之利息
      ，自無抵充本金之可言。又連帶債務人於96年7 月26日償
      還被告32萬5,337 元，扣除執行費34元，尚餘32萬5, 303
      元（000000-00=325303），加計前開已於80年4 月10日清
      償被告用於抵充利息之6 萬0,219 元，合計38萬5,522 元
      （325303+60219=385522 ），亦不足以抵充77年10月5 日
      起至80年10月4 日3 年期間所生之利息39萬9,381.9 元（
      00000000%x3=399381.9），故亦顯無法完全清償96年當時
      已累欠近19年之利息。另連帶債務人於96年8 月6 日償還
      被告106 萬8,500 元，加計前開於80年4 月10日清償用於
      抵充利息之6 萬0,219 元及96年7 月26日清償用於抵充利
      息之32萬5,303 元，合計為145 萬4,022 元（0000000+60
      219+325303=0000000），縱再加計連帶債務人自96年2 月
      至98年8 月所清償之57萬4,579 元，總計202 萬8,60 1元
      （0000000+574579=0000000），亦不足完全抵充自77年10
      月5 日至93年10月4 日止16年期間所生之利息213 萬0,03
      7 元（0000000x10%x16=0000000），自亦無法完全清償96
      年2 月當時已累計18年有餘之利息。據此，應足認本件連
      帶債務人於98年9 月2 日被告聲請就原告之財產為強制執
      行前，並未清償任何本金。原告主張前述清償得用於抵充
      本金，並非可採。而被告得請求原告給付之利息，自77年
      10月5 日起算，迄98年11月15日被告受償230 萬8,172 元
      時止，已歷時21年又42日，得請求之利息總額為281 萬0,
      992 元（0000000x10%x【21+4 2/365】=0000000）。而連
      帶債務人已給付被告之202 萬8,601 元全數用於抵充前開
      利息後，尚餘78萬2, 391元之利息尚未清償（0000000-00
      00000=782391）。被告執行原告財產取得之230 萬8,172
      元經用於抵充前述尚未清償之利息78萬2,391 元後，所餘
      152 萬5,781 元（0000000-000000 =0000000 ），應優先
      抵充原告積欠之本金133 萬1,273 元，抵充後雖尚餘19萬
      4,508 元（0000000-0000000=194508），然此亦不足清償
      原告積欠被告自75年5 月25日起至83年5 月24日止8 年期
      間按年息百分之2 計算之違約金21萬3,003.7 元（000000
      0x2%x8=213003.7 ）。據此，縱認本件連帶債務人包括原
      告所為清償，應最後抵充違約金，被告於98年11月15日收
      取原告銀行存款230 萬8,172 元，亦無溢領之情事。
四、綜上所述，被告聲請本院執行對原告強制執行，經本院執行
    理受理後扣押原告存款並核發收取命令，嗣被告於98年11月
    15日收取原告存款230 萬8,172 元，尚非不當得利，原告依
    不當得利之法律關係，請求被告返還，為無理由，應予駁回
    。
五、本件事證已臻明確，兩造其餘訴訟資料及攻擊、防禦方法，
    核與結論之判斷，不生影響，爰不一一論列，附此敘明。
六、訴訟費用裁判之依據：民事訴訟法第78條。
中    華    民    國    99    年    2     月    5     日
                  民事第二庭  法  官  周群翔
以上正本係照原本作成。
如對本判決上訴須於判決送達後20日內向本院提出上訴狀。
中    華    民    國    99    年    2     月    5     日
                              書記官  阮弘毅

司法院資訊處製作；財團法人民間司法改革基金會備份。
